臺灣新竹地方法院民事簡易判決　　　　 95年度竹簡字第152號
原　　　告　丙○○
訴訟代理人　洪桂如律師
被　　　告　甲○○
訴訟代理人　林思銘律師
複　代理人　龔正文律師
　　　　　　蘇思鴻
　　　　　　陳雅雯
上列當事人間請求給付票款事件，本院於中華民國96年1月2日言
詞辯論終結，判決如下：
    主  文
被告應給付原告新台幣貳拾伍萬元，及自民國九十四年九月二十
八日起至清償日止，按週年利率百分之六計算之利息。
訴訟費用由被告負擔。
本判決得假執行。但被告如以新臺幣貳拾伍萬元為原告預供擔保
，得免為假執行。
    事實及理由
一、原告主張：其持有被告所簽發，付款人為國泰世華商業銀行
    竹城分行，發票日為民國94年9月28日、票面金額為新臺幣
    （下同）25萬元、支票號碼為AN0000000號之支票乙紙（下
    稱系爭支票），詎屆期提示，竟遭退票不獲付款。又原告固
    係在聯邦當鋪擔任經理一職，然系爭支票係原告之客戶即訴
    外人丁○○持之作為借款調現之用，亦即訴外人丁○○是持
    系爭支票為擔保向原告借款25萬元，從而自無被告所稱違反
    當鋪業法第16條不得收當有價證券之規定，又原告既係依法
    取得系爭支票權利，且係由訴外人丁○○向其借款，故兩造
    間並無借貸關係存在，為此爰依票據法律關係，提起本件訴
    訟，並聲明：（一）被告應給付原告新臺幣25萬元及自提示
    日起即94年9月28日起至清償日止按週年利率6％計算之利息
    。（二）願供擔保請准宣告假執行。
二、被告則以：其於94年8月初因需資金周轉，遂簽發系爭支票
    ，委由友人即訴外人丁○○代為調現，惟訴外人丁○○並未
    交付借得款項，事後又不知去向，而原告並未交付借款給被
    告，是本件消費借貸尚未成立。又原告既已於95年4月14日
    言詞辯論期日自承系爭支票係由丁○○執以向聯邦當鋪質借
    ，是系爭支票真正之持票人為訴外人聯邦當鋪，原告並非真
    正持票人，自不得享有票據權利；況訴外人聯邦當鋪收受系
    爭支票，顯已違反當舖業法第16條：「當舖業不得收當有價
    證券」之規定，訴外人聯邦當舖已不得主張票據權利，而原
    告與訴外人聯邦當鋪間就取得系爭支票並無對價關係，原告
    自不得享有優於前手即訴外人聯邦當舖之權利，又原告為當
    鋪職員，顯已知悉當鋪業者不得收當有價證券之規定，故原
    告縱受移轉取得系爭支票，亦顯有惡意或重大過失，不得主
    張票據上權利等語資為抗辯，並聲明：（一）請求駁回原告
    之訴。（二）如受不利益判決，願供擔保請准免為假執行。
三、被告簽發系爭支票交予訴外人丁○○作為調現之用，訴外人
    丁○○交付系爭支票時，被告並不在場，且兩造間並無借貸
    關係，亦非系爭支票之直接前後手，及原告於聯邦當鋪任職
    ，執有系爭支票，詎於提示日為付款之提示而遭退票等情，
    業據原告提出支票及退票理由單影本各為證，且為兩造所不
    爭執，自堪信為真實。
四、本件經本院於95年6月20日與兩造協商並簡化爭點如下：
（一）訴外人丁○○執系爭支票係向原告或聯邦當鋪借款？亦即
      原告係直接由訴外人丁○○取得系爭支票或由聯邦當舖轉
      讓取得系爭支票？原告是否為系爭支票真正之執票人？
（二）被告得否以訴外人丁○○未將借得之款項交付，而主張拒
      絕給付？此部分所衍生之爭點為訴外人丁○○是否係代理
      被告為借款？兩造是否為直接前後手？被告得否以票據法
      第14條之規定對抗原告？
（三）訴外人丁○○如係執系爭支票向聯邦當鋪借款，則被告可
      否以訴外人丁○○將系爭支票交付聯邦當鋪借款，違反當
      鋪業法第16條規定，而主張聯邦當舖或原告無法執系爭支
      票主張權利？（上開規定是否為效力規定？）聯邦當舖是
      否係以不相當之對價取得系爭支票？原告是否以無對價取
      得系爭支票，而不得主張票據權利或優於前手之權利？又
      可否以原告為聯邦當鋪之職員，且係承辦本件借款案件者
      ，因而就取得之支票有惡意或重大過失？
（四）如本件係向原告借款，原告有無將借款交付給訴外人丁○
      ○？原告取得系爭支票是否有對價關係？
五、得心證之理由：
（一）按「當事人主張之事實，經他造於準備書狀內或言詞辯論
      時或在受命法官、受託法官前自認者，無庸舉證。當事人
      於自認有所附加或限制者，應否視有自認，由法院審酌情
      形斷定之。自認之撤銷，除別有規定外，以自認人能證明
      與事實不符或經他造同意者，始得為之。」，民事訴訟法
      第279條定有明文。經查，本件原告雖於95年5月12日第3
      次言詞辯論期日委請訴訟代理人到庭，並變更其主張為訴
      外人丁○○係持系爭支票向原告借款，並非向聯邦當舖借
      款云云。然原告本人於本院95年4月14日第2次言詞辯論期
      日時到庭陳稱：「我與證人丁○○是經由朋友介紹才認識
      ，算是我的客戶，證人丁○○拿系爭支票向我調錢，而我
      本身是在自由路26號當鋪上班，所以證人丁○○是向當鋪
      借錢。但是依據當鋪規定，誰承辦之業務就由他來負責，
      而系爭借款我已經將款項補回當鋪，所以就由我來行使支
      票債權。借款時證人丁○○是新竹客運駕駛員。但支票到
      期我去提示，遭到退票，我就找不到證人丁○○，他已經
      從新竹客運離職。新竹客運人員也說證人丁○○已經曠職
      好幾天沒有去上班。我工作的當鋪為聯邦當鋪。」等語明
      確，此部分業已發生自認之效力，是原告事後聲明更正並
      撤回前開所述，依據前揭規定，須經被告同意或由原告證
      明與事實不符，始能撤銷，然被告對此尚有爭執，又苟如
      原告嗣後所述，訴外人丁○○係持系爭支票向原告借款，
      而非向訴外人聯邦當鋪借款云云屬實，因原告既不爭執當
      時訴外人丁○○執系爭支票欲供作擔保以借款時，係由其
      本人處理，則衡情原告應對事實經過最為明瞭，亦即當時
      究以聯邦當鋪或原告本人為借款應知之甚明，豈會將原本
      向其本人所為借款陳述為向當鋪借款，顯與常情不符，是
      其本人到庭所為之前開陳述，應堪採信，而原告本人於該
      次陳述後經被告當庭表示當鋪業者依據當鋪業法第16條之
      規定應不得收當有價證券等情後，再於事後表示欲更正並
      撤回上開陳述，亦即撤銷其自認，諒係因被告為上開抗辯
      後，考量聯邦當鋪可能有違反當鋪業法規定而生責任，始
      為變更陳述，並非上開自認之內容與事實不符，自不生撤
      銷自認之效力。又原告雖舉證人乙○即聯邦當鋪實際負責
      人之證詞：聯邦當鋪並沒有用支票在放款、票款並無進公
      司帳等語，及第三人聯邦當鋪所陳報之內容：訴外人丁○
      ○及被告均無至聯邦當鋪借款等語，欲證明上開自認與事
      實不符，然證人乙○既自承於93年初前為聯邦當鋪之負責
      人，現為該當舖之會計人員，顯係知悉當鋪業者不得收當
      有價證券之規定，對於訴外人丁○○是否持系爭支票向聯
      邦當鋪借款乙事，具有利害關係，尚難以該證詞作為對原
      告有利之證明，至原告另以被告所稱：「... 實際上被告
      並不是拿系爭支票請證人丁○○到原告工作之當舖借錢。
      」、「本件被告簽發系爭支票，係透過友人丁○○持以向
      原告借貸」等語（見95年4月14日言詞辯論筆錄及95年3月
      10日答辯狀），亦發生自認之效果云云，然被告上開所述
      ，係表示其確實簽發系爭支票交由訴外人丁○○代為調現
      ，但訴外人丁○○究係向何人借款，被告亦不確定，但被
      告並非委請訴外人丁○○向當鋪借款，又因原告持系爭票
      據提起本件訴訟，方以原告未交付借款為原因抗辯，是訴
      外人丁○○究係向何人借款，尚難以被告上開所述而認已
      生自認之效果，況兩造並不相識，為原告所自承，則被告
      如何委請訴外人丁○○是向原告借款，則原告此部分所述
      ，亦難採信，而原告既未證明上開自認之內容與事實不符
      ，自不生撤銷自認之效力。是訴外人丁○○係執系爭支票
      向訴外人聯邦當鋪借款之事實，應堪認定。
（二）次按法律行為，違反強制或禁止之規定者，無效。但其規
      定並不以之為無效者，不在此限。民法第71條定有明文。
      當鋪業法第16條規定：「當鋪業者不得收當下列物品：1
      、違禁物。2、有價證券及各種存款憑證。3、機關印信及
      其他政府機關管理之財物。4、軍警制服及其他附屬物品
      。5、政府核發之證照及私人身分證明文件。6、其他經政
      府明令禁止及管制買賣之物品。7、當舖業於收當物品時
      發現前項第1款、第3款、第4款、第6款或其他非法持有之
      物品時，應通報當地警察機關。」，惟揆其立法意旨係為
      健全當鋪業之經營輔導與管理，並明定當鋪業不得收當之
      物，俾使業者得有依循並避免紛爭，且當鋪業者違反該項
      規定者，僅主管機關得按其情節輕重，處2萬元以上10萬
      元以下之罰鍰，亦有同法第30條規定可資參照，則當鋪業
      法第16條規定僅主管機關為便於行政管理之取締規定，並
      非效力規定，自無民法第71條規定之適用，故當鋪業者違
      反當鋪業法第16條之規定而收當有價證券，其收當行為並
      非無效。被告雖辯稱該法既規定當鋪業者不得收當有價證
      券，所謂「不得」即屬效力規定，且該法亦訂有罰則，是
      訴外人聯邦當舖與被告既明知上開規定仍收當系爭票據，
      而不得主張票據權利云云，惟當鋪業法之規定並非效力規
      定，已如前述，是訴外人聯邦當鋪縱違反上開規定收受系
      爭票據而為借款，上開收當行為既非無效，訴外人聯邦當
      舖自得取得系爭票據權利，是被告此部分所辯，尚難採信
      。
（三）再按票據債務人不得以自己與發票人或執票人之前手間所
      存抗辯之事由對抗執票人，但執票人取得票據出於惡意者
      ，不在此限；以惡意或有重大過失取得票據者，不得享有
      票據上之權利；無對價或以不相當之對價取得票據者，不
      得享有優於其前手之權利，票據法第13條、第14條亦有明
      文規定；票據法第14條所謂以惡意或有重大過失取得票據
      者，係指明知或可得而知轉讓票據之人，就該票據無權處
      分而仍予取得者而言；票據行為，為不要因行為，執票人
      不負證明關於給付之原因之責任，如票據債務人主張執票
      人取得票據出於惡意或詐欺時，則應由該債務人負舉證，
      最高法院52年台上字第1987號、64年台上字第1540號著有
      判例可資參佐。經查，兩造並非系爭支票之直接前後手，
      已如前述，且為兩造所不爭執，被告雖辯稱原告並非系爭
      支票之真正持票人，自不得享有票據權利，縱原告經由聯
      邦當鋪之轉讓而取得票據權利，原告亦係無對價取得系爭
      支票，不得享有優於前手即聯邦當鋪之權利，又原告為當
      鋪職員，顯已知悉當鋪業者不得收當有價證券之規定，故
      原告取得系爭支票顯有惡意或重大過失，不得主張票據上
      權利云云，然系爭支票既係訴外人聯邦當舖因借款予訴外
      人丁○○而取得，則訴外人聯邦當鋪因受讓系爭支票而取
      得處分轉讓系爭支票之權利，雖當舖業法第16條規定當舖
      業者不得收當有價證券，然該規定僅係主管機關基於行政
      上管理所為之取締規定，是當舖業者收當有價證券仍取得
      票據權利，已如前述，從而原告之前手即訴外人聯邦當鋪
      非屬無票據權利人，而原告並非從無權處分之人處受讓取
      得系爭票據權利，則被告上開所辯，顯非足取。又原告主
      張其於補回上開款項予當鋪後，經由訴外人聯邦當舖轉讓
      取得系爭支票，為系爭支票之持票人，並於提示未獲兌現
      後向發票人即被告行使票據上權利，被告雖辯稱原告並非
      系爭支票真正持票人，然並未舉證以明其說，況系爭支票
      提示帳戶既係原告之配偶徐淑慧所有，而訴外人徐淑慧並
      非當鋪員工，亦為兩造所不爭執，其既為原告之配偶，是
      原告借用配偶之帳戶提示系爭支票，按諸社會常情，尚堪
      採信，是尚難據此推認原告僅係受他人之託而為系爭支票
      之提示，被告亦未能證明原告並未補回款項而係以無對價
      取得系爭支票，參諸前揭說明，被告所辯，尚難採信。
      本件兩造既非系爭支票之直接前後手，此經兩造陳明在卷
      ，雙方間無任何債權債務關係，本為票據實務使用、流通
      之常態，發票人依法仍應照支票文義擔保支票之支付、無
      從據以對執票人拒絕負擔發票人之責，固不待言，至被告
      雖另指稱系爭支票其係交予訴外人丁○○代為調現，經訴
      外人代為持向他人貼現，卻未獲款項交付云云，但被告就
      原告取得本件票據係出於惡意或無對價、以不相當對價一
      節，均未能舉證以實其說，自難遽採。且如前述，本件係
      訴外人丁○○持系爭支票向聯邦當鋪借款，則系爭支票之
      直接前後手為丁○○及聯邦當鋪，借貸關係亦係發生在其
      兩人間，聯邦當鋪與被告並非直接前後手，被告自無從以
      未收到款項對抗聯邦當鋪或原告，益證其此部分所辯不足
      採。本件原告既係由聯邦當鋪受讓系爭支票，而為系爭支
      票之執票人，屆期為付款之提示，未獲兌現，已如上述，
      而被告均係以訴外人丁○○與自己間所存抗辯事由對抗原
      告即執票人，並非以其自己與原告或聯邦當鋪之原因關係
      對抗原告，揆諸上開說明，被告無從以自己與原告之前手
      所存抗辯事由對抗原告，被告所辯，尚無可採。
（四）末按支票發票人應照支票文義擔保支票之支付；又執票人
      向支票債務人行使追索權時，得請求自為付款提示日起之
      利息，如無約定利率者，依年利率6釐計算，票據法第126
      條、第144條準用同法第29條及第133條分別定有明文。本
      件被告為系爭支票之發票人，自應依支票上所載文義負責
      ，從而，原告依票據之法律關係，請求被告給付250,000
      元及自提示日即94年9月28日起至清償日止，按週年利率
      百分之6計算之利息，核屬正當，應予准許。
六、按下列各款之判決，法院應依職權宣告假執行：（三）就第
    427條第1項至第7項訴訟適用簡易程序所為被告敗訴之判決
    ，民事訴訟法第389條第1項第3款亦有明定，本件為適用簡
    易程序所為被告敗訴判決，爰無待原告供擔保、逕依職權宣
    告假執行，原告固有聲請供擔保為假執行之宣告，惟此僅係
    促請本院為前開依職權宣告假執行之發動，併此敘明；又被
    告陳明願供擔保請准免為假執行，核無不合，爰酌定相當擔
    保金額准許之。
七、本件事證已臻明確，兩造其餘攻擊與防禦方法均與判決結果
    不生影響，不再一一論述，附此敘明。
八、訴訟費用負擔之依據：民事訴訟法第78條。
中　　華　　民　　國　　96　　年　　1 　　月　　23　　日
                  民事簡易庭   法　官　林佑珊
以上正本係照原本做成。
如對本判決上訴，須於判送達後20日內向本院提出上訴狀。
中　　華　　民　　國　　96　　年　　1 　　月　　23　　日
                               書記官　龔柏萃
